【裁判字號】    98,重訴,406
【裁判日期】    990401
【裁判案由】    侵權行為損害賠償
【裁判全文】
臺灣士林地方法院民事判決             98年度重訴字第406號
原      告  乙○○
訴訟代理人  徐則鈺律師
被      告  丙○○
            甲○○
上列當事人間刑事附帶民事訴訟請求損害賠償事件，經本院刑事
庭裁定（98年度重附民字第42號）移由本院審理，本院於民國99
年3 月12日言詞辯論終結，判決如下：
    主      文
被告應連帶給付原告新臺幣壹仟壹佰壹拾柒萬肆仟貳佰貳拾壹元
，及自民國九十八年十月一日起至清償日止，按週年利率百分之
五計算之利息。
被告丙○○應給付原告新臺幣佰肆拾捌萬元，及自民國九十八
年十月一日起至清償日止，按週年利率百分之五計算之利息。
原告其餘之訴駁回。
訴訟費用新臺幣陸仟肆佰元由被告連帶負擔。
    事實及理由
一、原告起訴主張：被告丙○○於97年12月間某日，向原告之妻
    曾芸華借款新臺幣（下同）200 萬元，並佯稱於98年6 月30
    日前還清，使曾芸華陷於錯誤，於97年12月30日交付200 萬
    元予被告丙○○。被告丙○○於98年4 月間，明知已無法償
    還上開借款，又向曾芸華謊稱有臺北縣蘆洲市之房屋可供擔
    保抵償，並佯稱於98年6 月30日前連同上開借款一併清償，
    曾芸華另於98年5 月14日交付148 萬元予被告丙○○。嗣於
    98年7 月1 日上午11時許，在臺北縣汐止市○○路○ 段附近
    某涼亭處，丙○○與曾芸華因上開債務問題發生嚴重口角，
    被告丙○○遂決定殺害曾芸華及蔡茗芫。同日下午1 時許，
    被告丙○○為求順利殺害曾芸華及蔡茗芫，將2 人帶往臺北
    縣汐止市○○路○ 段471 號康誥坑溪水潭遊玩。被告丙○○
    指示被告甲○○帶同蔡茗芫至該處下游水潭，趁四下無人之
    際，由被告甲○○以雙手按壓蔡茗芫頸部，使蔡茗芫入水2
    至3 分鐘，致溺水窒息死亡後，被告甲○○回到曾芸華所在
    之上游溪邊水潭處，被告丙○○先行唆使被告甲○○自曾芸
    華身後雙臂扶起安坐於較靠溪邊水潭處，被告丙○○即持木
    劍，重擊曾芸華頸部，致其落水，被告丙○○跳入水中，再
    度持木劍重擊曾芸華頸部2 次，致曾芸華昏迷後溺水窒息死
    亡等語。並聲明：(一)被告丙○○、被告甲○○應連帶給付原
    告23,174,221元，及自98年10月1 日起至清償日止，按年息
    5%計算之利息。(二)被告丙○○應給付原告348 萬元，及自98
    年10月1 日起至清償日止，按年息5%計算之利息。
二、被告則以：渠等對刑事判決沒有意見，也承認該當侵權行為
    損害賠償，並願意賠償原告，只是渠等目前的經濟能力有限
    ，原告請求的金額實在太高，無法賠償等語置辯。並聲明：
    駁回原告之訴。
三、本件經兩造協議後簡化爭點如下：
  甲、兩造所不爭執之事項：
    (一)被告丙○○於97年12月間某日，在基隆市○○街鄧淨薷住
      處，向原告之妻曾芸華借款200 萬元，並佯稱從事高利貸
      放款，願每月支付利息10萬元，定於98年6 月30日前還清
      ，使曾芸華陷於錯誤，於97年12月30日自原告設於合作金
      庫銀行大稻埕分行帳戶提領200 萬元借予被告丙○○。
    (二)被告丙○○於98年4 月間，明知無償債能力，且已無法償
      還上開借款，又向曾芸華謊稱有臺北縣蘆洲市之房屋可供
      擔保抵償，再向曾芸華借款150 萬元，並佯稱於98年6 月
      30日前連同上開借款一併清償，曾芸華不疑有他，於98年
      5 月14日自其合作金庫銀行大安分行帳戶提領148 萬元借
      予被告丙○○。
    (三)嗣曾芸華於98年6 月中旬陸續向被告丙○○催討上開債務
      ，並要求被告丙○○必須於98年6 月30日前依約償還。被
      告丙○○與被告甲○○謀議，伺機殺害曾芸華及蔡茗芫。
      98年7 月1 日下午1 時許，由被告甲○○以雙手按壓蔡茗
      芫頸部，使蔡茗芫入水2 至3 分鐘，致溺水窒息死亡後，
      被告甲○○回到曾芸華所在之上游溪邊水潭處，被告丙○
      ○、甲○○2 人趁曾芸華暈眩之際，先行唆使被告甲○○
      自曾芸華身後雙臂扶起安坐於較靠溪邊水潭處，被告丙○
      ○即持木劍，重擊曾芸華頸部，致其落水，再觀察曾芸華
      是否死亡，發現曾芸華尚有知覺後，被告丙○○即跳入水
      中，再度持木劍重擊曾芸華頸部2 次，致曾芸華昏迷後溺
      水窒息死亡。
    (四)被告2 人共同殺人及被告丙○○詐欺取財之事實，經本院
      98年度重訴字第11號及臺灣高等法院98年度上重訴字第69
      號刑事判決，被告2 人均處無期徒刑，現上訴最高法院中
      。
    (五)被告丙○○詐欺曾芸華348萬元。
    (六)原告學歷為中國工商專校二專部畢業，職業為建設公司工
      程師，育有一子，就讀國小3 年級，原告96年度之所得總
      額為781,058 元、97年度之所得總額為826,078 元，名下
      有臺北縣新莊市之不動產價值約500 萬元，另其餘財產總
      額約1,026,548 元。
    (七)被告丙○○學歷為小學畢業，未婚；被告甲○○學歷為高
      職肄業，離婚，無子女；2 人均無業，名下無任何財產或
      不動產。
    (八)本件若原告勝訴，則法定延遲利息自98年10月1 日起算。
    (九)被告該當本件侵權行為損害賠償責任。
    (十)被告2 人同意給付原告：
      1.喪葬費用：670,500 元。
      2.扶養費用：2,503,721 元。
    (十一)被告丙○○同意給付原告詐欺所得348 萬元。
  乙、兩造所爭執之事項：
      本件精神慰撫金應以多少為宜？
四、本院得心證之理由如下：
    按因故意或過失，不法侵害他人之權利者，負損害賠償責任
    。不法侵害他人致死者，對於支出醫療及增加生活上需要之
    費用或殯葬費之人，亦應負損害賠償責任。被害人對於第三
    人負有法定扶養義務者，加害人對於該第三人亦應負損害賠
    償責任。不法侵害他人致死者，被害人之父母、子女及配偶
    ，雖非財產上之損害，亦得請求賠償相當之金額。民法第18
    4 條第1 項前段、第192 條第1 項、第2 項及第194 條分別
    定有明文。被告丙○○、甲○○就其該當本件侵權行為之損
    害賠償責任一事，為兩造所不爭執，業如上述不爭執事項(九)
    ，則原告請求被告丙○○、甲○○賠償各項金額，是否應予
    准許，分述如次：
（一）喪葬費用670,500 元部分：
      就原告所請求喪葬費用670,500 元部分，為被告丙○○、
      甲○○所不爭執，詳如上述不爭執事項(十)，自應准許。
（二）扶養費用2,503,721 元部分：
      就原告所請求撫養費用2,503,721 元部分，為被告丙○○
      、甲○○所不爭執，詳如上述不爭執事項(十)，自應准許。
（三）詐欺所得348 萬元部分：
      就原告所請求詐欺所得348 萬元部分，為被告丙○○所不
      爭執，詳如上述不爭執事項(十一)，自應准許。
（四）精神慰撫金2,000 萬元部分：
      按慰藉金之賠償須以人格權遭遇侵害，使精神上受有痛苦
      為必要，其核給之標準固與財產上損害之計算不同，然非
      不可斟酌雙方身分資力與加害程度，及其他各種情形核定
      相當之數額。最高法院51年臺上字第223 號判例意旨參照
      。本件被害人曾芸華、蔡茗芫分為原告配偶、兒子，因遭
      被告2 人之不法侵害行為而死亡，致原告精神必受有重大
      痛苦，則依上揭法條與判例意旨說明，被告對原告因此所
      受之非財產上損害，自應負連帶賠償之責。而斟酌上揭兩
      造不爭執事項(六)、(七)之學、經歷及經濟狀況，本件事發經
      過、案發地點、兩造之社會地位、年齡，以及被告上開行
      為對原告造成之精神上所受痛苦之程度等一切情狀，原告
      得請求被告連帶賠償之非財產上損害，認應以800 萬元為
      適當，逾此數額之賠償請求，即無理由，應予駁回。
（五）綜上，原告得請求被告丙○○、甲○○連帶賠償喪葬費用
      670,500 元、撫養費用：2,503,721 元、精神慰撫金800
      萬元，共計11,174,221元。另原告亦得請求被告丙○○給
      付詐欺所得348 萬元。
五、綜上所述，原告因被告丙○○、甲○○殺人；被告丙○○詐
    欺之侵權行為，依民法第184 條第1 項前段、第192 條第1
    項、第2 項及第194 條之規定，請求被告丙○○、甲○○連
    帶給付如主文第1 項、被告丙○○給付如主文第2 項所示之
    款項及法定遲延利息，為有理由，應予准許，逾此範圍之請
    求為無理由，應予駁回。並依職權確定被告應連帶負擔之訴
    訟費用額應為6,400 元（提解被告費用6,400 元）。
六、本件判決基礎已臻明確，兩造其餘攻防方法及訴訟資料經本
    院審酌後，核與判決不生影響，無逐一論駁之必要，併此敘
    明。
七、訴訟費用負擔之依據：民事訴訟法第79條、第85條第2 項、
    第87條第1 項。
中    華    民    國    99    年    4     月    1     日
                  民事第一庭  法  官  陳梅欽
以上正本證明與原本無異。
如對本判決上訴，應於判決送達後20日內向本院提出上訴狀。
中    華    民    國    99    年    4     月    1     日
                              書記官  謝金宏

司法院資訊處製作；財團法人民間司法改革基金會備份。
